【裁判字號】    90,台上,4509
【裁判日期】    900720
【裁判案由】    違反山坡地保育利用條例
【裁判全文】
最高法院刑事判決                                九十年度台上字第四五○九號
    上  訴  人  甲○○
右上訴人因違反山坡地保育利用條例案件，不服台灣高等法院中華民國八十八年五月
二十日第二審判決（八十八年度上訴字第八○七號，起訴案號：台灣基隆地方法院檢
察署八十六年度偵字第二八一五號、第五○四二號、第五一一○號、第五二一六號）
，提起上訴，本院判決如左：
    主  文
上訴駁回。
    理  由
按刑事訴訟法第三百七十七條規定，上訴於第三審法院，非以判決違背法令為理由，
不得為之。是提起第三審上訴，應以原判決違背法令為理由，係屬法定要件。如果上
訴理由狀並未依據卷內訴訟資料，具體指摘原判決不適用何種法則或如何適用不當，
或所指摘原判決違法情事，顯與法律規定得為第三審上訴理由之違法情形，不相適合
時，均應認其上訴為違背法律上之程式，予以駁回。本件原判決維持第一審依修正前
之山坡地保育利用條例第三十四條（原判決事實及理由欄一誤植為第四十三條）第一
項、第三項論處上訴人甲○○在公有山坡地內，自設置工作物罪刑（處有期徒刑八
月）之判決，駁回上訴人之第二審上訴，除依法引用第一審判決所記載之事實、證據
及理由外，對於上訴人之第二審上訴意旨，仍執其在第一審所辯陳詞，主張本件犯行
，與上訴人另經第一審法院於民國八十六年一月二十八日以八十五年度訴字第一五七
號科刑確定判決（處有期徒刑四月，緩刑二年）所認定之犯罪事實間，有連續犯之裁
判上一罪關係，為前案既判力效力所及，應諭知免訴判決等語，認均非有據，難謂上
訴人前後二次犯行係基於一貫之概括犯意，無連續犯可言，上訴為無理由，亦依調查
所得之證據資料，逐一詳加指駁及說明。上訴人之第三審上訴意旨略謂：八十七年一
月七日修正前之山坡地保育利用條例並無第四十三條第一項，第一審判決亦非引用該
條例第四十三條第一項論罪科刑，原判決竟謂第一審判決認定上訴人係犯該條例第四
十三條第一項之罪予以論處罪刑，有判決理由矛盾之違法；依證人吳明芳在原審八十
八年四月十四日調查時之證言，該地既係窪地、山溝，都是水，則若欲填土，必先構
築溝渠，該八十三年八月一日至同年九月十五日吳明芳填土整地所構築之溝渠即為工
作物，則上訴人分別兩處占用公有山坡地建造靶場及本件委由吳明芳構築之溝渠犯行
，若非單一犯罪，即為連續犯等裁判上一罪關係，原審對此未見調查，且以二案犯罪
時間相隔一年半左右為唯一原因，駁回上訴人之主張，非但違背鈞院二十五年上字第
七三四號及七十年台上字第四九一號判例，且有應於審判期日調查之證據未予調查與
判決理由不備之違法；上訴人在檢察官偵查中及第一審審理時所供，係礙於自尊，供
稱：八十三年間填土係在求施工便利及保障住戶安全而已，未敢將真情據實以告，至
原審審理時，已捨棄自尊，據實明稱：上訴人占有使用系爭公有山坡地之意思，始終
如一，非另行起意，原判決採信上訴人在偵查中及第一審之供述，有違刑事訴訟法第
一百五十六條第二項補強性法則之規定，而有判決不適用法則之違法；八十七年一月
七日修正公布之山坡地保育利用條例，對在公有山坡地內設置工作物之行為，已不成
立犯罪，第一審判決予以新舊法之比較適用，原判決未予糾正，仍予維持，有不適用
法則之違失；上訴人在系爭土地上設置之庭院、溜冰場、籃球場，並非工作物，僅生
強制拆除問題，原判決維持第一審判決為沒收之諭知，未盡允適云云。惟查判決理由
之文字上顯然誤寫，而不影響於全案情節及判決本旨者，依司法院大法官會議釋字第
四三號解釋意旨，原判決得隨時以裁定更正處理。本件第一審判決係適用八十七年一
月七日修正公布前之山坡地保育利用條例第三十四條第一項之罪論處上訴人罪刑，原
判決於事實及理由欄一，將上開第三十四條第一項誤載為第四十三條第一項，乃顯然
文字上之誤寫（第一審判決處上訴人有期徒刑八月，原判決於事實及理由欄亦顯然筆
誤為十月），屬於單純訴訟程序上之違誤，對案情及判決本旨顯不生任何影響，由原
審以裁定更正即可，依刑事訴訟法第三百八十條之規定，仍不得執為第三審之上訴理
由。又刑法第五十六條之連續犯，必須基於一個概括之犯意，連續數行為而犯同一之
罪名者，始得成立，此所謂基於一個概括之犯意，指行為人之多次犯罪行為，自始均
在一個預定犯罪計劃以內，出於主觀上始終同一犯意之進行，若中途另有新犯意發生
，縱所犯為同一罪名，究非連續其初發之意思，即不能成立連續犯。且八十七年一月
七日修正前之山坡地保育利用條例第三十四條第一項之在公有或他人山坡地內自墾
殖或設置工作物罪，雖屬竊佔罪之特別規定，但其立法目的，係期望山坡地能依自然
特徵、應用工程、農藝或植生方法，防治沖蝕、崩坍、地滑、土石流失等災害，以保
護自然生態景觀，涵養水源等水土保持處理及維護，並能為經濟有效之利用，與竊佔
罪之僅保護個人法益規定有別。經核證人吳明芳在原審八十八年四月十四日調查時供
述之證言，僅稱曾為上訴人清運七堵靶場廢土至「羅傑摩爾」建築工地之窪地填土，
並未供證有構築排水溝等溝渠之工作物情事，自無上訴意旨所主張與前案屬單一犯、
或連續犯之可言。況本院為法律審，應以原判決所確認之事實為基礎，據以判斷原判
決是否違背法令，為刑事訴訟法第三百九十四條第一項前段所明定。上訴人在第一審
及原審雖一再辯謂：本件與第一審法院八十五年度訴字第一五七號科刑確定判決間，
具有連續犯關係，然第一審及原審對此已詳加調查，以八十五年度訴字第一五七號確
定判決認定上訴人係於八十三年間在基隆市○○區○○段小坑小段公有山坡地及私
有山坡地擅建靶場，於同（八十三）年九月間興建完成，本件則確認上訴人於八十三
年間固曾僱吳明芳將靶場廢土運至基隆市○○區○○段系爭山坡地填平，其目的僅在
求施工便利及所謂保障住戶安全而已，並無設置工作物之意思，嗣至八十五年三月間
，為吸引「羅傑摩爾」社區之消費者購買慾，方起意設置庭院、溜冰場、籃球場等工
作物，供承購者使用，二者係基於獨立犯意，彼此間並無犯意之關聯，不能成立連續
犯，均於原判決及其援引之第一審判決內詳述其認定之理由，從形式上觀察，既與上
訴意旨所引本院判例無違，亦無所謂應於審判期日調查之證據未予調查及判決理由不
備之違背法令情事。再原判決認定上訴人有本件犯行，且與八十五年度訴字第一五七
號另案確定判決認定之事實間，無連續犯關係，並非僅以上訴人在檢察官偵查中及第
一審審理時之供述為唯一之論據，有其事實及理由欄與其引用之第一審判決理由欄載
明可稽，與刑事訴訟法第一百五十六條第二項之補強性法則無違。原判決復說明上訴
人在原審審理中所供於興建七堵靶場運廢土填平系爭山坡地之初，即有興建中庭廣場
、溜冰場、籃球場之犯意云云，與事實不符，不予採納，乃屬原審依職權所為之自由
判斷權之行使，自不得任意指為違法。另上訴人在系爭公有山坡地，自設置溜冰場
、籃球場等使用為運動場地，並設置庭院（即建築社區中庭廣場）等建築用地之開發
行為，如依八十七年一月七日修正公布（同年月九日生效）之山坡地保育利用條例第
十條、第九條第五款、第六款規定，仍應依修正後之同條例第三十四條第一項之罪論
處，此觀修正後之同法條第五項規定犯本條之罪，其「工作物」猶應予宣告沒收自明
，非如上訴意旨所稱修正後已廢止其刑罰。至在土地上構築之建築物及其他可供利用
之物，均屬此所稱之工作物，上訴人在公有山坡地自設置之庭院、溜冰場、籃球場
，第一審判決認皆為工作物，比較新舊法適用上訴人行為時修正前之山坡地保育利用
條例第三十四條第一項論處，並依同法條第三項規定宣告沒收，原判決予以維持，並
無不合。上訴意旨，對上開法律適用上之顯然誤解，自不能認係適法之第三審上訴理
由。上訴意旨，置原判決及其援引第一審判決明確論斷於不顧，仍執其在原審所辯陳
詞，並憑個人主觀意見，泛指原判決違法，難認已符合首揭法定上訴第三審之要件，
為違背法律上之程式，應予駁回。
據上論結，應依刑事訴訟法第三百九十五條前段，判決如主文。
中      華      民      國     九十     年      七      月     二十     日
                              最高法院刑事第一庭
                                  審判長法官  施  文  仁
                                        法官  張  淳  淙
                                        法官  林  永  茂
                                        法官  洪  文  章
                                        法官  洪  佳  濱
      右正本證明與原本無異
                                              書  記  官
中      華      民      國     九十     年      七      月    二十七    日


司法院資訊處製作；財團法人民間司法改革基金會備份。
